【裁判字號】    99,消債更,60
【裁判日期】    991231
【裁判案由】    更生程序
【裁判全文】
臺灣嘉義地方法院民事裁定            99年度消債更字第60號
聲  請  人
即  債務人  蕭雅文
代  理  人  羅振宏律師
上列當事人因消費者債務清理事件聲請更生及保全處分，本院裁
定如下：
    主  文
更生及保全處分之聲請駁回。
聲請費用由聲請人負擔。
    理  由
一、按債務人不能清償債務或有不能清償之虞者，得依本條例所
    定更生或清算程序，清理其債務；聲請更生或清算不合程式
    或不備其他要件者，法院應以裁定駁回之，但其情形可以補
    正者，法院應定期間先命補正；又債務人與金融機構協商成
    立者，不得聲請更生或清算。但因不可歸責於己之事由，致
    履行顯有重大困難者，不在此限，消費者債務清理條例第 3
    條、第8條、第151條第5項分別定有明文。
二、聲請意旨略以：聲請人即債務人因有不能清償債務之情事，
    於消費者債務清理條例施行前（聲請書誤載為施行後），曾
    以書面向遠東商業銀行（下稱遠東商銀）請求個別協商債務
    清償方案經協商成立，惟聲請人因無固定工作收入，扣除協
    商條件應清償金額無法維持基本生活，且長女嚴重脊椎側彎
    需長期治療，加上協商後房租調高，而難以償還。又聲請人
    無擔保或無優先權之債務總額未逾新臺幣（下同） 1,200萬
    元，復未經法院裁定開始清算程序或宣告破產，爰聲請更生
    等語。
三、查聲請人於消費者債務清理條例施行前，曾於民國95年 7月
    25日間與最大債權銀行即遠東商銀協商成立，銀行提供之還
    款方案為每月清償10,000元，80期，利率0%，惟聲請人未依
    約償還任何一期即毀諾等情，有國泰世華商業銀行股份有限
    公司99年11月 1日陳述意見狀說明協商情形，並提出債務協
    商協議書及還款計畫、債務協商協議清償明細等影本在卷可
    稽，堪信真實。
四、聲請人主張目前任職於臺灣雙人股份有限公司，99年 1月至
    10月每月收入平均約24,009元等情，惟依聲請人任職之上揭
    公司函覆聲請人99年 1月至99年10月份薪資明細表計算之平
    均薪資為30,820元（即 308,19910，元以下四捨五入；含
    本薪、加班費、全勤獎金、銷售獎金、盤點獎金、端午獎金
    、中秋獎金、季獎金，但尚未將法院強制執行扣薪部分、勞
    保費、健保費扣除）；另聲請人自承其目前領有低收扶助每
    月平約5,564元，租金扶助每月平均約2,700元，並提出其郵
    政存簿儲金簿影本為憑。本院認依上開資料，聲請人目前平
    均每月收入以39,094元（尚未將法院強制執行扣薪部分、勞
    保費、健保費扣除））認列，應屬允當。
五、聲請人主張每月生活費支出包括伙食費約 4,500元、房租及
    管理費7,600元、電費570元、瓦斯費415元、交通費300元、
    扶養費14,000元、水費250元、電話費500元、還款12,000元
    ，合計40,135元，又遭債權人扣薪強制執行中，有不能清償
    債務之情事等情。經查：
  (一)按消費者債務清理條例之立法目的，乃在使陷於經濟上困境
    之消費者，得藉由更生或清算程序，清理債務，以妥適調整
    其與債權人之權利義務關係，並非幫助債務人保持其舊有之
    生活水平，故債務人果有不能清償債務或有不能清償之虞等
    情事，其生活程度自應受相當之限制，否則對債權人即屬不
    公，應先敘明。
  (二)聲請人主張95年協商成立後因無固定工作收入，扣除協商條
    件應清償金額無法維持基本生活，且長女嚴重脊椎側彎需長
    期治療，加上協商後房租調高，而毀諾乙節。查聲請人95年
    度稅務電子閘門財產所得調件明細表所示之所得資料顯示，
    其計有執行業務所得 2,486元、營利所得27,039、薪資所得
    13,200元三筆所得，給付總額42,725元，是其該年度所得偏
    低堪認屬實。另聲請人以長女嚴重脊椎側彎需長期治療，加
    上協商後房租調高為其毀諾之不可歸責事由乙節，經本院令
    其提出相關證明資料，聲請人則提出其長女在財團法人佛教
    慈濟綜合醫院大林分院病歷為憑，並以租約遺失及無法與原
    房東取得聯繫為由表示無法提出房租費用調高之相關資料。
    惟觀諸聲請人所提出其長女吳瑀筑（現改名為蕭穎華）之上
    開病歷資料顯示，其長女最初就醫看診日期係在94年11月間
    即已開始，並非於聲請人95年協商成立後始發生之突發事由
    ；且聲請人復未提出相關醫療費用自負額部分之單據，以釋
    明其相關費用之支出情形，聲請人毀諾當時是否確因上開各
    節而有不可歸責於己之事由，致上開協商成立條件履行顯有
    重大困難，已非無疑。縱以聲請人於95年度確有所得偏低情
    形及其長女當時仍罹病持續需就醫治療之特殊情形，而寬認
    聲請人當時有不可歸責於己之事由，致上開協商成立條件履
    行顯有重大困難；本院仍應進一步審究其目前收支情形，是
    否有不能清償債務或不能清償之虞之情事。
  (三)聲請人上開生活支出之主張，雖據其提出房屋租賃契約、管
    理費繳款收據、電費明細、天然氣費收據、戶籍謄本、低收
    入戶證明書、存摺明細、財產歸屬資料清單、綜合所得稅各
    類所得資料清單、扣薪資料等為證。其中聲請人所主張伙食
    費4, 500元、房租及管理費7,600元、電費570元、瓦斯費41
    5元、交通費300元、水費250元、電話費500元等部分，經核
    尚屬合理；又其勞保費、健保費支出以其所提出99年 1月份
    其薪資條所列勞保費431元及健保費393元列計，每月總計應
    為 824元，此部分亦堪採認。然其所主張二名子女扶養費每
    月14,000元部分，係以離婚後前夫未給付扶養費為由而主張
    由其全額負擔，然按對於未成年子女之保護及教養權利義務
    ，除法律另有規定外，由父母共同行使或負擔之，民法第10
    84條第2項、第1089條第1項前段分別定有明文；又按父母對
    於未成年子女之扶養義務，不因結婚經撤銷或離婚而受影響
    ，民法第1116條之2 規定甚明。從而，縱因夫妻離婚對於教
    養未成年子女相關費用仍有分擔之義務，且以聲請人負債之
    經濟狀況，聲請人自應依法主張前夫與聲請人共同分擔，故
    聲請人此部分主張已難認合理。又聲請人主張其每月還款12
    ,000元，係因其於94年間以胞妹蕭金蘭名義向復華銀行辦理
    信用貸款80萬元，並提出信用借款約據、借貸書、復華銀行
    存摺影本為佐；惟此部分既非以聲請人名義向復華銀行借款
    ，其借款實際流向不明，竟列計聲請人每月必要支出，亦顯
    可議；且縱認該筆借款確為聲請人以其胞妹名義所負擔之債
    務，然聲請人先以他人名義借款誤導金融機構放款而恣意擴
    張其信用，現又獨厚該筆借款按月全額清償，反置其他以自
    己名義借款之債務於不顧，亦難認合理，是此部分支出主張
    自不得列計為必要支出。至聲請人主張每月遭強制執行扣薪
    部分，雖據聲請人提出臺灣士林地方法院99年度司執貴字第
    5194號、99年度司執智字第1683號執行命令影本為證，然此
    部分支出，經核均為債權銀行所聲請強制執行，如經協商成
    立即不再續行扣除，故於審酌聲請人是否能依協商條件還款
    時，自不能予以列計。準此，以聲請人每月平均收入39,084
    元，上開子女扶養費部分縱採其所主張全額負擔而以14,000
    元列計，扣除上開其餘每月必要支出及勞健保費後，剩餘10
    ,125元（39,084－28,959），顯足償還上開遠東商銀協商成
    立時所提供每月清償10,000元之方案。聲請人既已負債大於
    資產，本即應較一般人更節約支出，撙節開銷，上開協商時
    所酌定之每月應還款條件，應係在聲請人清償能力範圍內，
    自難認聲請人有不能清償債務或不能清償之虞之情事。
六、綜上所述，本件聲請人是否確因不可歸責於己之事由，致上
    開協商成立條件履行顯有重大困難，已非無疑。縱寬認聲請
    人當時有不可歸責於己之事由，致上開協商成立條件履行顯
    有重大困難，以聲請人目前每月平均收入扣除每月必要支出
    費用，仍難認不能清償債務，亦無不能清償債務之虞，聲請
    人如能撙節開支，尚非不能履行銀行所提供之協商清償方案
    ，且債務清理程序係債務清理之最後手段，倘依聲請人之工
    作收入及財產狀況，確實無法履行債權人提出之債務清償方
    案或履行有重大困難時，固有適用更生程序清理其債務之必
    要，惟若非如此，聲請人仍應與債權人充分溝通，謀求兼顧
    債權人及聲請人雙方利益之債務清償方案。從而，本件更生
    之聲請，難謂與消費者債務清理條例第 3條所定要件相符，
    且無從補正，依上說明，自應駁回其更生之聲請。又聲請人
    以聲請更生為由，具狀聲請保全處分，茲因本院業已裁定駁
    回更生之聲請，該保全處分之聲請自無必要，應併予駁回。
中    華    民    國    99    年    12    月    31    日
                  民事第三庭  法  官  曾宏揚
以上正本係照原本作成。
如不服本裁定，應於裁定送達後10日內，以書狀向本院提出抗告
，並繳納抗告費新臺幣1千元。
中    華    民    國    99    年    12    月    31    日
                              書記官  陳見明

司法院資訊處製作；財團法人民間司法改革基金會備份。
